ACORDAO-COMPLETO-2310366

ACÓRDÃO 3557/2019 ATA 17/2019 - SEGUNDA CÂMARA

VISTO, relatado e discutido este processo em que se aprecia o pedido de reexame interposto contra o Acórdão 8504/2017-TCU-Segunda Câmara por Líbia Freitas dos Santos Oliveira.
ACORDAM os Ministros do Tribunal de Contas da União, reunidos em Sessão da Segunda Câmara, ante as razões expostas pelo Relator, em
9.1. com fundamento no art. 48, caput e parágrafo único, da Lei nº 8.443/1992, conhecer do presente pedido de reexame para, no mérito, negar-lhe provimento; e
9.2. dar ciência desta deliberação à recorrente e ao Centro Federal de Educação Tecnológica da Paraíba - MEC.

Pedido de reexame interposto contra acórdão que julgou ilegal a aposentadoria da recorrente no âmbito do Centro Federal de Educação Tecnológica da Paraíba  MEC.

Segunda Câmara

3. Interessados/Responsáveis/Recorrentes:
3.1. Interessados: Cecil Manoel Fragoso (XXX.244.744-XX); Líbia Freitas dos Santos Oliveira (XXX.030.534-XX).
3.2. Recorrente: Líbia Freitas dos Santos Oliveira (XXX.030.534-XX).

13.1. Ministros presentes: Ana Arraes (Presidente), Augusto Nardes (Relator), Aroldo Cedraz e Raimundo Carreiro.
13.2. Ministro-Substituto presente: André Luís de Carvalho.

LIBIA FREITAS DOS SANTOS OLIVEIRA

AUGUSTO NARDES

Ministra Ana Arraes.

Transcrevo a seguir, com os ajustes de forma pertinentes, a instrução elaborada no âmbito da Secretaria de Recursos (peça 34) , cujo encaminhamento teve a anuência de seu corpo diretivo (peças 35 e 36) , além do Ministério Público junto ao TCU (peça 37) :
"INTRODUÇÃO
1.	Trata-se de Pedido de Reexame interposto por Líbia Freitas dos Santos Oliveira (R001 - peça 28) , por intermédio do qual se insurgem contra o Acórdão 8504/2017-TCU-Segunda Câmara (peça 20) , que considerou ilegal sua aposentadoria. 
1.1.	A deliberação recorrida apresenta o seguinte teor:
9.1. considerar ilegais os atos de Cecil Manoel Fragoso e Líbia Freitas dos Santos Oliveira e negar-lhes registro;
9.2. dispensar a reposição das importâncias indevidamente recebidas de boa-fé pelos beneficiários até a data da notificação desta deliberação à unidade jurisdicionada;
9.3. determinar ao Centro Federal de Educação Tecnológica da Paraíba que:
9.3.1. no prazo de 15 (quinze) dias, a contar da ciência desta deliberação, cesse os pagamentos decorrentes dos atos impugnados, sob pena de ressarcimento das quantias pagas indevidamente e responsabilização solidária da autoridade competente;
9.3.2. comunique aos interessados a deliberação deste Tribunal e os alerte de que o efeito suspensivo proveniente de eventual interposição de recursos junto ao TCU não os eximirá da devolução dos valores indevidamente recebidos após as notificações, em caso de não provimento dos apelos;
9.3.3. no prazo de 30 (trinta) dias, a contar da ciência deste acórdão, encaminhe a este Tribunal, por cópia, comprovante da data em que os interessados dele tomarem conhecimento; 
9.3.4. no prazo de 30 (trinta) dias, a contar da ciência deste acórdão, emita novos atos em que sejam suprimidas as irregularidades verificadas e os submeta ao TCU para nova apreciação.
HISTÓRICO
2.	Trata-se de processo de aposentadoria que considerou ilegal a aposentadoria da recorrente ante a constatação do pagamento indevido de parcelas judiciais referentes a planos econômicos nos proventos.
EXAME DE ADMISSIBILIDADE
3.	Reitera-se o exame preliminar de admissibilidade (peça 29) , ratificado à peça 31, pelo Relator, Ministro João Augusto Ribeiro Nardes, que entendeu pelo conhecimento do recurso, uma vez que preenchidos os requisitos do art. 48 da Lei 8.443/92, c/c os artigos 285 e 286, parágrafo único, do RI/TCU, suspendendo os efeitos dos itens 9.1, 9.3.1 e 9.3.4 do Acórdão 8504/2017-TCU-Segunda Câmara em relação à recorrente.
EXAME DE MÉRITO
4.	Delimitação
4.1.	Constitui objeto do presente recurso definir se:
a) a recorrente tem direito ao pagamento das parcelas judicias relativas a planos econômicos;
b) houve ofensa ao princípio da irredutibilidade de vencimentos ou proventos.
5.	Das parcelas judicias relativas a planos econômicos.
5.1.	Defende-se no recurso que tem direito ao pagamento das parcelas judicias relativas a planos econômicos, aduzindo os seguintes argumentos:
a) está aposentada há mais de uma década, percebendo por mais de 20 anos os percentuais determinados judicialmente;
b) sua estrutura remuneratória observa o disposto em decisão judicial transitada em julgado, resguardada pela autoridade da res judicata, de acordo com a certidão do trânsito em julgado constante em seus assentamentos funcionais;
c) a incorporação dos planos econômicos é ato jurídico perfeito e acabado, representado por sentenças judiciais com trânsito em julgado, não tendo o TCU competência para revisar decisões judiciais;
d) a incorporação recebida nos vencimentos deve ser mantida quando passa a receber proventos, pois são decorrentes de exercício de cargo público em que a única diferenciação é a nomenclatura, haja vista se tratar de remuneração de servidor público, conforme decidiu o STF;
e) do princípio da coisa julgada, advém a segurança jurídica, a boa-fé e a proteção da confiança e, sem isso, o cidadão estará totalmente ao desamparo, à mercê do autoritarismo do Poder Público, violando a Constituição Federal;
Análise
5.2.	Importante ressaltar que, há muito, esta Corte de Contas, por suas duas Câmaras e Plenário, vem se posicionando contra a incorporação ad aeternum de valores decorrentes de sentenças judiciais que reconheceram o direito à percepção de determinados percentuais relativos a planos econômicos, sendo farta a jurisprudência no sentido de que tais parcelas não devem perpetuar-se em face de reajustes e reestruturações salariais subsequentes (Decisões 138/2001 - Plenário, 117/2002 - 2ª Câmara, 118/2002 - 2ª Câmara, Acórdão 398/2004-TCU-Plenário, 1910/2003 - 1ª Câmara, 2169/2003 - 1ª Câmara, 4661/2012 - 1ª Câmara, dentre outros) .
5.3.	Convém rememorar que as parcelas judiciais referentes a planos econômicos (IPC de junho/87: Plano Bresser - 26,06%, URP de fevereiro de 89: Plano Verão - 26,05%; IPC de março/90: Plano Collor - 84,32, dentre outros) derivam de diplomas legais que trataram de política salarial dos servidores, estabelecendo a recomposição de perdas inflacionárias. Todavia, referidos reajustes consubstanciavam-se em antecipações salariais que seriam compensadas na data-base seguinte da categoria, v.g. art. 8º do Decreto-lei 2.335/1987. Art. 5º da Lei 7.730/1989, arts. 3º e 5º da Lei 7.788/1989 e arts. 5º e 9º da Lei 8.030/1990.
5.4.	Assim, a razão dos reajustes foi tão-somente garantir a antecipação legítima da data-base, a fim de evitar o aviltamento salarial dos servidores públicos, tendo em vista as altas taxas inflacionárias do período, compensando-se esta antecipação na data-base da categoria.
5.5.	Ocorre, no entanto, que em face da edição de inúmeros planos econômicos, com a consequente alteração de metodologia de revisão geral dos salários, os servidores buscaram o judiciário, o que culminou em decisões que reconheceram o direito à percepção de determinados percentuais.
5.6.	Entretanto, com o fim de dirimir as controvérsias sobre a matéria, o Supremo Tribunal Federal, ao apreciar a Ação Direta de Inconstitucionalidade 694-1, deixou assente que os atos que implicaram reposições salariais mostravam-se inconstitucionais, ante a inexistência de direito adquirido frente a superveniência de planos econômicos.
5.7.	Com base nessa orientação, o Tribunal Superior do Trabalho - TST editou a Súmula 322, afirmando que os pagamentos de direitos reconhecidos em sentença judicial, relativos a gatilhos salariais e URP, deve limitar-se, no tempo, à data-base seguinte à que serviu de referência ao julgado, momento em que as perdas inflacionárias ocorridas no período restariam devidamente equacionadas. 
5.8.	Destaca-se, ainda, o pronunciamento daquela Casa nos autos de Embargos em Recurso de Revista TST-E-RR 88034/93-8:
No silêncio da sentença exeqüenda a propósito do limite temporal do reajuste com base na URP, impõe-se a limitação à data-base seguinte, nos termos do enunciado 322/TST, tendo em vista que o acerto na data-base decorre de disposição de ordem pública inserida na própria lei salarial e calcada no princípio do 'non bis in idem'. Trata-se, assim, de norma imperativa e cogente, de inderrogabilidade absoluta, sob pena de comprometimento da 'política salarial' estabelecida. Recurso de embargos de que não se conhece por ofensa ao art. 5º, inciso XXXVI, da Carta Magna (coisa julgada) .
5.9.	Assim, a menos que a sentença judicial expressamente declare que a incorporação de antecipações salariais resultantes de planos econômicos deva extrapolar a data-base fixada em lei, com a determinação da incorporação ad aeternum do percentual nos vencimentos do servidor, o que não se constatou no presente caso, não apresenta afronta à coisa julgada o zelo deste Tribunal para que se dê às decisões judiciais o cumprimento nos seus estritos termos, afastando os pagamentos indevidos. A incorporação definitiva por ato administrativo desborda os limites objetivos da coisa julgada e acaba por criar vantagens ou gratificações, o que é juridicamente impossível.
5.10.	Portanto, não há que se falar em ofensa à coisa julgada, tendo em vista que as circunstâncias de fato e de direito mudaram após a prolação das decisões judiciais, sendo que as vantagens que estão sendo pagas de forma destacável, já foram, inclusive, absorvidas - na sistemática estabelecida pelo Acórdão 2161/2005-TCU-Plenário, com as observações dispostas no Acórdão 269/2012-TCU-Plenário -, há tempos pelos aumentos reais obtidos pela categoria após a prolação da sentença, v.g. Leis 11.784/2008 e 12.772/2012 que reestruturaram a carreira da recorrente.
5.11.	Transcreve-se, ainda, trecho do Voto do Exmo. Ministro Walton Alencar Rodrigues, condutor do Acórdão 6739/2010-TCU-Primeira Câmara, por meio do qual aborda questões relacionadas a pagamentos feitos a servidores ativos ou inativos com base em sentença judicial já transitada em julgado que perdeu o suporte fático de quando prolatada:
No Acórdão 1873/2010, referente ao TC Processo 008.913/2009-8, a Primeira Câmara já dispôs sobre o tema nos seguintes termos:
'A Constituição Federal não confere à coisa julgada proteção maior do que a que atribui ao direito adquirido. Ambos os institutos estão amparados pelo mesmo regime de proteção que os resguarda dos efeitos da legislação superveniente, mas encontra limites na conhecida fórmula, tantas vezes reiterada pelo STF, no sentido de que não há direito adquirido a regime jurídico. 
Essa orientação aplica-se também em relação à coisa julgada, uma vez que esta nada mais é que uma das causas ou fontes geradoras do direito adquirido. 
A coisa julgada é limitada pela situação jurídica sob cuja órbita se configurou. O STF expressamente reconhece a limitação temporal da eficácia da coisa julgada, em face à alteração do regime jurídico. 
Nesse quadro, não há desrespeito à garantia da irredutibilidade de vencimentos, porque a coisa julgada não constituiu óbice à alteração do regime jurídico, sob pena de configurar direito adquirido a regime jurídico, o que sempre foi repelido, tanto pela doutrina, como pela jurisprudência.
O que há, na verdade, é grande confusão sobre tema que deveria ser simples. A panaceia decorre dos interesses em jogo. Mas seja qual for a forma da aquisição do direito, se decorrente de ato jurídico perfeito, de situação definitivamente constituída ou de coisa julgada, não é ele apto a impedir a pronta incidência do regime jurídico novo e os efeitos decorrentes da sua modificação superveniente.
Em recente decisão, no RE 559.019/SC, o Relator, Min. Cezar Peluso indeferiu o recurso extraordinário, por entender não constituir afronta à coisa julgada a limitação de seus efeitos, ante a posterior reorganização ou reestruturação da carreira. 
Assim, a coisa julgada não é uma conquista do servidor, como pessoa, sobre a qual se montam as conquistas de toda a categoria, em todas as situações.
[...] 
Em ambos os casos, ocorreram modificações do regime jurídico supervenientes à sentença. As alterações normativas tiveram o condão de afastar a eficácia dos respectivos provimentos judiciais em relação aos fatos posteriores às inovações legislativas, com plena preservação da garantia contra a redução nominal dos vencimentos.
5.12.	Não obstante isso, oportuno mencionar acerca do novel entendimento exarado pelo STF, no sentido de que as decisões judiciais sobre incorporações de parcelas econômicas incidem apenas para a situação jurídica dos servidores ativos, não sendo objeto da coisa julgada a situação do servidor que passa para a inatividade, ou seja, a coisa julgada incidente sobre vencimentos, não se estende aos proventos. Veja-se, nesse sentido, o MS 28604/DF, oportunidade em que o relator, Ministro Marco Aurélio, assim se pronunciou:
Inicialmente, consigne-se que o título executivo judicial evocado não dirimiu controvérsia sobre proventos da aposentadoria. Ficou restrito a vencimentos dos impetrantes. (...) Logo, não cabe vislumbrar relevância da causa de pedir, no que direcionada a reconhecer-se a repercussão a ponto de alcançar proventos da aposentadoria cujo exame final, sob o ângulo da legalidade administrativa, incumbe ao Tribunal de Contas. (g.n) .
5.13.	Nesse contexto, não bastasse o entendimento da Corte Constitucional, de que não há que se falar em transposição automática de pretensos direitos adquiridos na atividade para a inatividade, recai ainda em desfavor da tese as constantes reestruturações da carreira a que pertence a recorrente, v. g. Leis 11.784/2008 e 12.772/2012, o que, nos termos do Acórdão 2161/2005-TCU-Plenário, tiveram o condão de absorver por completo a parcela impugnada.
5.14.	Deste modo, não há que se acolher os argumentos em favor da recorrente.
6.	Da irredutibilidade de vencimentos ou proventos.
6.1.	Defende-se no recurso que houve ofensa ao princípio da irredutibilidade de vencimentos ou proventos, aduzindo os seguintes argumentos:
a) a estrutura remuneratória do servidor aposentado pode ser alterada em sua forma de cálculo, mas jamais reduzido o seu valor, e muito menos suprimido valor incorporado a título de decisão judicial transitada em julgado;
b) a Administração Pública deve obedecer aos princípios previstos no caput do art. 37 da CF/88, sob pena de praticar atos ilegais, e, portanto, contrários ao ordenamento jurídico, eivados do vício da nulidade;
c) qualquer decisão que determine a supressão de incorporação realizada por força de decisão judicial transitada em julgado viola a CF/88, no seu art. 5°, inciso XXXVI, onde se protege	d) o STF já se manifestou sobre a obrigação constitucional de todos os órgãos da Administração Pública observarem o comando cogente do respeito à coisa julgada e irredutibilidade vencimental e equiparação de proventos a vencimentos.
Análise
6.2.	De acordo com o STF, não há óbice à redução de proventos caso alguma parcela/vantagem esteja sendo paga ao arrepio da lei, nos termos do entendimento proferido no âmbito do MS 25.552/DF, de 7/4/2008, de relatoria da Ministra Cármen Lúcia: 
EMENTA: MANDADO DE SEGURANÇA. ATO DO TRIBUNAL DE CONTAS DA UNIÃO. APOSENTADORIA DE MAGISTRADO.[...]. DECADÊNCIA ADMINISTRATIVA E OFENSA AO PRINCÍPIO DA IRREDUTIBILIDADE DE SALÁRIOS NÃO CONFIGURADAS. [...]3. O Supremo Tribunal Federal pacificou entendimento de que, sendo a aposentadoria ato complexo, que só se aperfeiçoa com o registro no Tribunal de Contas da União, o prazo decadencial da Lei n. 9.784/99 tem início a partir de sua publicação. Aposentadoria do Impetrante não registrada: inocorrência da decadência administrativa. 4. A redução de proventos de aposentadoria, quando concedida em desacordo com a lei, não ofende o princípio da irredutibilidade de vencimentos. Precedentes. 5. Segurança denegada. (grifos acrescidos) 
6.3.	Desse modo, a cessação de benefício ilegal não poder ser tida como redução de proventos, tendo em vista que esta vantagem jamais poderia ter sido incorporada ao patrimônio jurídico da recorrente, não havendo, assim, nenhum impedimento a sua sustação.
CONCLUSÃO
7.	Da análise anterior, conclui-se que:
a) 	a recorrente não tem direito ao pagamento das parcelas judicias relativas a planos econômicos;
b) 	não houve ofensa ao princípio da irredutibilidade de vencimentos ou proventos.
7.1.	Com base nessas conclusões, propõe-se o não provimento do recurso.
PROPOSTA DE ENCAMINHAMENTO
8.	Ante o exposto, submetem-se os autos à consideração superior, propondo-se, com fundamento no art. 48 da Lei 8.443/1992:
a)	conhecer do recurso interposto para, no mérito, negar-lhe provimento; e
b)	dar ciência do acórdão que for prolatado à recorrente e aos demais interessados, ressaltando-se que o relatório e o voto que o acompanharem podem ser consultados no endereço www.tcu.gov.br/acordaos, no dia seguinte ao de sua oficialização."
	É o relatório.

8.1. Luís Fernando Pires Braga (7656/OAB-PB) e outros, representando Líbia Freitas dos Santos Oliveira.

Procurador Marinus Eduardo De Vries Marsico.

PESSOAL. APOSENTADORIA. FALTA DE ABSORÇÃO DE PARCELAS RELATIVAS A PERDAS DE PLANOS ECONÔMICOS. ILEGALIDADE. PEDIDO DE REEXAME. ELEMENTOS APRESENTADOS INCAPAZES DE MODIFICAR O JUÍZO REALIZADO PELO TRIBUNAL. NÃO PROVIMENTO.

APOSENTADORIA (APOS)

Secretaria de Recursos (SERUR); Secretaria de Fiscalização de Pessoal (SEFIP).

Aprecio o pedido de reexame interposto contra o Acórdão 8504/2017-TCU-Segunda Câmara (peça 20) por Líbia Freitas dos Santos Oliveira (peça 28) , que considerou ilegal sua aposentadoria.
2. 	O exame de admissibilidade foi pelo conhecimento do pedido de reexame interposto, suspendendo os efeitos dos itens 9.1, 9.3.1 e 9.3.4 do referido Acórdão, uma vez preenchidos os requisitos do art. 48 da Lei nº 8.443/92, c/c os artigos 285 e 286, parágrafo único, do RI/TCU.
3. 	Sobre esse tema, percepção ad eternum de percentuais referentes a planos econômicos, a jurisprudência deste Tribunal é no sentido de que o pagamento de tais parcelas não se incorporou às remunerações em caráter permanente, possuindo natureza de antecipação remuneratória.
4. 	Ressalto que sigo o posicionamento da Serur, cujos fundamentos incorporo em minhas razões de decidir, sem prejuízo de algumas considerações adicionais.
5. 	Em consonância com a Súmula TCU 279 e entendimento sedimentado desta Corte, rubricas decorrentes de sentenças judiciais transitadas em julgado e relativas a planos econômicos devem: (a) ser pagas em valores nominais sujeitos exclusivamente aos reajustes gerais do funcionalismo, e (b) ser absorvidas por aumentos decorrentes de reestruturações de carreira posteriores, tendo em vista seu caráter antecipatório.
6. 	Assim, em que pese o pagamento das parcelas referente ao ato ter sido determinado por sentença judicial, deve-se considerar que as reestruturações de carreira posteriores extinguiram a possibilidade de manutenção daquelas rubricas, que deveriam ter sido absorvidas gradualmente pelas estruturas remuneratórias implantadas após a supressão dos fundamentos legislativos do provimento judicial.
	Ante o exposto, acolhendo o parecer da unidade técnica, corroborado pelo Ministério Público junto ao TCU, cujos fundamentos incorporo como razões de decidir, VOTO no sentido de que o Tribunal aprove o Acórdão que ora submeto à deliberação deste Colegiado.
TCU, Sala das Sessões Ministro Luciano Brandão Alves de Souza, em 28 de maio de 2019.
Ministro JOÃO AUGUSTO RIBEIRO NARDES 
Relator